【裁判字號】    97,易,37
【裁判日期】    970312
【裁判案由】    傷害
【裁判全文】
臺灣桃園地方法院刑事判決                97年度易字第37號
公  訴  人  臺灣桃園地方法院檢察署檢察官
被      告  丙○○
上列被告因傷害案件，經檢察官提起公訴（96年度偵字第21814
號），本院判決如下︰
    主  文
丙○○傷害人之身體，處拘役伍拾日，如易科罰金，以新臺幣壹
仟元折算壹日。
    事  實
一、丙○○與乙○○為鄰居，因細故而互有不滿，於民國96年6
    月26日上午11時50分許，在其位於桃園縣平鎮市○○路8 巷
    26號住處之樓梯間，復因言語不合，乃隔著樓梯間共用鐵門
    互相發生推擠，雙方進而將該鐵門卸下互相推丟後棄置一旁
    ，乙○○（乙○○所涉傷害部分，由本院另案審理中）旋將
    丙○○壓倒在地，並徒手扣住丙○○脖子，而丙○○竟基於
    傷害人之身體犯意，拉扯乙○○衣服，二人並發生扭打，丙○○復以徒手方式攻擊乙○○肩膀、頸部、臉部、頭部及胸
    部等部位，致乙○○受有頭部外傷併臉部、頭皮挫擦傷，前
    胸與右前臂抓傷及後頸部等傷害。
二、案經乙○○訴由臺灣桃園地方法院檢察署檢察官偵查起訴。
    理  由
壹、程序部分：
一、查告訴人係向司法警察機關或偵查機關申告犯罪事實而要求
    訴追之人，其於我國刑事訴訟法中，固非法定列舉之獨立證
    據方法，惟若告訴人陳述如何發現被害人被害經過、當時被
    害人反應情形及報案指認嫌疑人經過，作為認定犯罪事實之
    證據時，乃居於證人之地位，法院已踐行有關證人之證據調
    查程序，並已命其具結，該告訴人於審判期日之供述，尚非
    傳聞證據，法院得援引作為判決之證據（最高法院96年度台
    上字第1019號判決可資參照），是以，告訴人作為認定犯罪
    事實之證據時，乃居於證人之地位。經查：本件告訴人於偵
    查中之指述，並未踐行有關證人之證據調查程序，且命告訴
    人具結，揆諸上開判決意旨，告訴人於偵查中之指述，為傳
    聞證據，又被告於準備程序中表示不同意作為本案證據（見
    96年12月31日之準備程序），故無證據能力。
二、另就壢新醫院診斷證明書1 紙，屬本案臨訟所製作文書，具
    有個案性質，亦非屬刑事訟訴法第159 條之4 特信性之文書
    ，故應為被告以外之人於審判外之書面陳述而屬傳聞證據，
    然被告就前開審判外之陳述於本件準備程序中業已表示同意
    作為本案證據使用，依諸上開規定，自得引為證據。
貳、實體部分：
一、訊據被告丙○○固不否認有於上開時、地與告訴人乙○○發
    生爭執，且有徒手毆打被告肩膀一拳等情，然矢口否認有何
    違反傷害之犯行，並辯稱：當天伊遭告訴人撂倒在地上，告
    訴人跨坐在伊身上並用手掐住脖子，伊係因告訴人壓住脖子
    快要窒息才掙扎抵抗所為符合正當防衛，又伊除了毆打肩膀
    一拳外，並無為其他行為，告訴人所受傷害並非伊所造成云
    云。
(一)證人即告訴人乙○○於本院審理中具結證述：伊有與被告發
    生衝突，當時被告是抓伊衣領，揮拳打伊臉部且眼鏡掉在地
    上，伊就抓著被告雙手，並把被告推到欄杆那裡去，被告繼
    續抓伊衣領，因伊力量比較大，就將被告壓在地上，進而用
    手壓住被告的脖子，此時被告的雙手是放開的，然後就亂抓
    ，也有打到伊，然後被告喊救命，因為伊發現被告呼吸有點
    困難，就放手起身了，前後過程大概一分鐘，又被告揮拳攻
    擊時，係打中伊鼻樑，被告還有抓伊頭皮，在抓伊衣領時，
    造成頸部、胸前擦挫傷，但兩膝挫傷應該是伊壓制被告時跪
    在地上自己造成等情綦詳（見本院卷第37至39頁）；並有證
    人即告訴人之配偶甲○○於本院審理中具結證陳：伊有看到
    被告一拳打向伊先生鼻樑的地方，並看到眼鏡掉在地上，又
    被告有抓住伊先生的衣領，伊先生企圖要將被告手撥開，被
    告另外一隻手就在伊先生頭上面不放，後來二人就摔倒在地
    上，並在地上發生扭打，一開始伊站的位置比較近，有注意
    到被告的手不斷揮舞，因伊先生當天是穿長袖，所以當時並
    沒有去注意伊先生受了多少傷，到了醫院才發現除了鼻樑、
    胸口以外，還有其他傷等詞（見本院卷第40至42頁）；且有
    證人即被告配偶戊○○於本院審理中具結證稱：伊看到告訴
    人將鐵門放到牆角邊，便襲擊伊先生，告訴人掐住伊先生的
    脖子並跨坐在伊先生身上，此時伊先生一直在掙扎，並將一
    隻手抵住告訴人的脖子另一隻手在晃，且身體一直在扭動，
    因為告訴人跪坐在伊先生的身上，伊先生抵住告訴人的脖子
    ，伊看到告訴人的脖子有傷痕等語（見本院卷第45至47頁）
    ，此外證人即鄰居丁○○於本院審理中復證述：當天伊聽到
    有人喊救命的聲音，就跑出來看發生什麼事情，就看到被告
    與告訴人在打架，當時告訴人壓著被告，伊有表示大家是鄰
    居幹嘛這樣，告訴人就站起來，又在告訴人站起來之前，告
    訴人的手壓住被告的脖子，其他部分就沒有注意，另外有看
    到告訴人的手好像有點傷及鼻樑有受傷等情（見本院卷第49
    至51頁），綜觀上開情詞可知，被告與告訴人確實有於上開
    時、地發生爭執進而發生互相傷害之事實無誤。
(二)有關告訴人受有頭部外傷併臉部、頭皮挫擦傷，前胸與右前
    臂抓傷及後頸部挫傷之傷害一節，此有壢新醫院診斷證明書
    1 紙在卷可佐，復觀諸附卷照片顯示，告訴人鼻樑、頸部、
    前胸及頭皮等處確實受傷，且衣服遭拉扯而鈕釦掉落，亦據
    照片6 張附卷可稽，又告訴人及被告均係案發後，旋即前往
    壢新醫院急診室求診，另有被告所提出之壢新醫院甲種診斷
    證明書影本1 紙附卷可憑，益徵告訴人所受傷勢應屬真實，
    參以告訴人所受傷勢，與告訴人指訴遭被告毆打情節大致相
    符，並與前述壢新醫院診斷證明書所載傷勢一致，顯見告訴
    人所受傷勢應屬真實，並係與被告相互毆打所致無疑，被告
    傷害行為與告訴人之所受傷勢間，具有因果關係甚明。
(三)雖被告以前詞置辯，且證人戊○○於本院審理中另證稱：伊
    先生一隻手抵住告訴人，另一手在晃，晃的時候，並沒有接
    觸到告訴人的身上，又印象中伊先生沒有揮拳云云（見本院
    卷第47至48頁）。惟證人乙○○及甲○○於本院審理中業已
    就告訴人鼻樑所受之傷勢係因被告揮拳所致，且證人丁○○
    亦證述有看到告訴人鼻樑受傷，均詳如前述，參以被告於本
    院準備程序中另自白：當天乙○○從後面偷襲伊，把伊壓在
    地上，抓伊脖子，伊當然會有保護自己的動作，是否有因此
    讓乙○○受傷，伊並不清楚等詞（見96年度審易字第547 號
    第16頁），且其迭於偵查、準備程序及本院審理中均自承有
    揮拳之舉措不諱（見96年度他字卷第2706號第9 頁、96年度
    偵字第21814 號偵查卷宗第7 頁、96年度審易字第547 號第
    16頁、本院卷第36頁），顯見證人戊○○證述有關被告有無
    揮拳一節與事實不符。何況證人戊○○於本院審理中另證述
    ：伊在樓上的窗可以看到整個過程，又有關告訴人的襯衫原
    來是否完整，因僅能看到告訴人的背後，所以看不到等語甚
    明（見本院卷第47頁），則二人互相扭打時，既無規則可循
    ，可能找對方有空隙之部位出手，而證人戊○○所在位置及
    觀看之角度，有可能無法看清楚被告所有細微之行為，實難
    以其證述僅看到被告另一隻手晃動未接觸到告訴人身體，遽
    斷告訴人所受傷害非被告所為。又雙方互毆時，往往因過程
    混亂，致彼此無法清楚記憶毆打之過程，並有相互避重就輕
    ，或誇大他方出手情節，乃事理之常。是被告辯稱，伊僅有
    徒手毆打被告肩膀一拳，告訴人其他傷勢非其所為云云，不
    足為採。
(四)按正當防衛必須對於現在不法之侵害始得為之，如客觀上並
    無存在不法之侵害，即無正當防衛可言，至彼此互毆，又必
    一方初無傷人之行為，因排除對方不法之侵害而加以還擊，
    始得以正當防衛論，故尚未有侵害存在之際，即先出拳攻擊
    對方致生彼此互毆行為，與無從分別何方為不法侵害之互毆
    行為，均不得主張防衛權。細繹證人甲○○於本院審理中證
    述：告訴人與被告二人發生扭打等詞（見本院卷第41、43頁
    ），且證人丁○○於本院審理中亦證稱：當天伊看到被告與
    告訴人在打架等情（見本院卷第49頁），而「扭打」係指「
    雙方相互毆打、拉扯，以致難分難解」之意，且「打架」亦
    指「雙方均有出手相互傷害」之意，均與「單方面遭人毆打
    ，出於自衛之意阻擋」之情形顯然有所不同，此屬一般社會
    大眾之共同認知，證人甲○○及丁○○實無可能曲解「扭打
    」、「打架」意義之可能，何況被告於偵查中自承：是被告
    先動手，伊有喊救命，鄰居出來後，伊氣不過，伊就打告訴
    人右肩一拳等語不諱（見96年度他字第2706號第9 頁），則
    被告出拳毆打告訴人顯非基於正當防衛之主觀意思，而是基
    於傷害之犯意，揆諸上開說明，被告辯稱係正當防衛云云，
    亦不足採。
(五)綜上所述，本件事證明確，被告傷害犯行堪予認定，應依法
    論科。
二、核被告丙○○所為，係犯刑法第277 條第1 項之普通傷害罪
    。又其先後傷害告訴人乙○○之行為，係於密切接近之時地
    為之，侵害同一法益，各行為之獨立性極為薄弱，且係出於
    同一傷害犯意，依一般社會觀念，各舉動難以強行分開，應
    視為數個舉動之接續實施，合為包括之一行為予以評價，為
    接續犯。爰審酌被告與告訴人為鄰居關係，僅因細故傷害告
    訴人之身體，復未與告訴人達成和解，但念及告訴人所受損
    害尚非嚴重等一切情狀，量處如主文所示之刑，並諭知易科
    罰金之折算標準。
三、據上論斷，應依刑事訴訟法第299 條第1 項前段，刑法第27
    7 條第1 項、第41條第1 項前段，刑法施行法第1 條之1第1
    項、第2 項前段，判決如主文。
本案經檢察官翁偉玲到庭執行職務。
中    華    民    國    97    年    3     月    12    日
                  刑事第七庭    法  官  連雅婷
以上正本證明與原本無異。
如不服本判決書應於送達後10日內向本院提出上訴狀。
                                書記官  張尹嫚
中    華    民    國    97    年    3     月    20    日
附錄條文：
中華民國刑法第277條
（普通傷害罪）
傷害人之身體或健康者，處3 年以下有期徒刑、拘役或1 千元以
下罰金。犯前項之罪因而致人於死者，處無期徒刑或7 年以上有
期徒刑；致重傷者，處3 年以上10年以下有期徒刑。


司法院資訊處製作；財團法人民間司法改革基金會備份。
